【裁判字號】    95,易,165
【裁判日期】    950630
【裁判案由】    詐欺
【裁判全文】
臺灣臺中地方法院刑事判決               95年度易字第165號
公  訴  人  臺灣臺中地方法院檢察署檢察官
被      告  丁○○
上列被告因詐欺案件，經檢察官提起公訴（94年度偵字第19859號）
，本院判決如下：
    主    文
丁○○意圖為自己不法之所有，以詐術使人將本人之物交付，處
有期徒刑肆月，如易科罰金，以參佰元折算壹日。
    事    實
一、丁○○為海馬機電工業股份有限公司（下稱海馬公司）之負
    責人，明知海馬公司之工廠廠房業經本院民事執行處拍賣，
    並於民國九十三年四月完成所有點交程序，廠房原有之機械
    設備搬遷至臺中縣大雅鄉○○路○段一四三號甲○○經營之
    力元富公司，丁○○與甲○○就海馬公司之資產迭有爭議，
    海馬公司已無生產機械設備之能力，亦已無何資力。適立仁
    環保工程股份有限公司（下稱立仁公司）於九十三年七月初
    ，經網路搜尋，得知海馬公司宣稱有能力製造高週波溶解爐
    ，而前往海馬公司洽談承攬製造契約。詎丁○○竟意圖為自
    己不法之所有，隱瞞實情而詐稱海馬公司有製造能力，使立
    仁公司陷於錯誤，而於九十三年七月三十日，在臺中縣烏日
    鄉○○路六十號與立仁公司簽訂契約，並當場詐得訂金新臺
    幣（下同）二十五萬元。迨至契約約定之交貨日期即同年九
    月三十日，立仁公司仍未取得該高週波溶解爐，乃屢次催促
    海馬公司履約交貨，後海馬公司於九十四年四月二十一日僅
    交付一部七十三年七月間製造已喪失功能之變流機至彰化縣
    芬園鄉立仁公司工廠處充數，立仁公司始知受騙。
二、案經立仁公司告訴臺灣臺中地方法院檢察署檢察官偵查起訴
    。
    理    由
一、訊據被告丁○○固不否認於九十三年七月三十日與告訴人立
    仁公司簽訂製造高週波溶解爐契約之事實，惟矢口否認有何
    詐欺犯行，辯稱：案外人萬力公司之子公司是告訴人立仁公
    司，其係與案外人萬力公司交易，但簽約的時候是寫告訴人
    立仁公司，其與案外人萬力公司交易很多次，是看人而不看
    公司，當初簽約的時候陳先生表示要用告訴人立仁公司名義
    ，其不知道陳先生的真實姓名，訂約以後知道其財務有困難
    ，一般交易要付三成訂金，但是當時要其付百分之十，等到
    看到機器以後才要再付五十萬元，機器總共是二百五十萬元
    ，告訴人立仁公司確實有先付款二十五萬元，約定九月三十
    日交貨，但因為其公司被財務公司的人騙走，並不是合夥人
    ，那是高利貸的人，因為其舊工廠被拍賣，搬遷至新工廠，
    公司名稱沒有改變，但被證人甲○○改成案外人力元富公司
    ，其就被趕出去，這是在九十三年五、六月期間的事情，原
    本土地是二千多坪，是一個工廠拆成三個工廠，其中一個工
    廠被證人甲○○強佔，另外兩個還有在生產，目前還在生產
    ，原來要交貨的機器被證人甲○○擋住不能出貨，說其沒有
    權利不讓其搬，且將租約改成證人甲○○的名字，所以其才
    告證人甲○○詐欺及侵占，原本告訴人立仁公司同意其要以
    舊機器代替，其安排師傅把機器送過去，但準備安裝的時候
    ，告訴人立仁公司反悔，要其賠訂金一倍，但其認為不合理
    ，因為告訴人立仁公司有到其工廠來看新機器，那是為了告
    訴人立仁公司而製造的，也同意交付新機器，並希望能夠快
    一點，其表示是臨時製造，所以要延遲，告訴人立仁公司也
    同意，所以才用舊機器暫時代用，新機器已經做好，但告訴
    人反悔，其並未詐欺，海馬公司去年就出口一百多萬美金的
    機器云云，另於偵查中辯稱：其未能依約定時間交付所約定
    之機械，係因其工廠廠房設備遭海馬公司顧問甲○○侵占、
    搬移，且其已向客戶另調一部機器交付告訴人，並無詐欺犯
    行云云。經查：
  (一)本件交易係告訴人立仁公司第一次向海馬公司訂購產品，且
    本件交易與案外人萬力公司無涉一節，業據證人戊○○證述
    明確。證人戊○○證稱：係因告訴人立仁公司欲購買高週波
    溶解爐，上網查詢得知海馬公司之介紹及電話，因此電話聯
    絡，被告表示有在製造，其前往臺中市○○路一二六九號十
    二樓海馬公司辦公室查看，被告表示公司剛搬遷比較亂，而
    被告有拿型錄等資料給其過目，其回到公司後即通知被告前
    來簽約，本件是第一次交易；至於告訴人立仁公司和案外人
    萬力公司在同一地點，經營者係親戚，惟係獨立之公司等語
    ，而證人即原海馬公司組長乙○○於本院審理中證稱：其自
    六十七年至九十四年四月間止在海馬公司任職，負責工作分
    派、機器組裝及內部人員控管，在其工作期間常有客戶前來
    工廠了解機器組裝進度，惟其確定並無立仁公司或萬力公司
    之人員，其也不認識證人戊○○等語，衡諸證人乙○○任職
    海馬公司幹部二十餘年，亦未曾見過告訴人立仁公司或案外
    人萬力公司之人員，足徵證人戊○○指證稱本件係第一次交
    易一節，應非虛妄，被告辯以與案外人萬力公司交易，但簽
    約的時候是寫告訴人立仁公司，其與案外人萬力公司交易很
    多次云云，當係無稽。
  (二)又被告與證人甲○○因海馬公司資產迭有糾紛，被告且認為
    證人甲○○並非合夥人，並侵奪其公司廠房設備，並擅以力
    元富公司名義經營一節，業據被告供述甚明，復指稱證人甲○○霸佔其工廠，並提出照片十八幀為憑，而證人甲○○亦
    證稱：海馬公司成立很久，被告是海馬公司及胡德立公司實
    際負責人，被告邀其合作的時候是以胡德立公司、海馬公司
    名義邀請其生產機器，九十一年間被告表示手上有訂單，但
    因為資金不夠，所以邀請其一起合作，結果十部機器到目前
    為止沒有完成，合作方式是其出資三百萬元，三個月之內，
    將機器部分完成賣出，結果三個月後機器都沒有完成，九十
    二年間又遇到ＳＡＲＳ，被告又說可以生產紅外線測溫機，
    從那時開始公司資金往來都是由其調度，後來陸續投入上千
    萬元以上，到九十三年三月還有資金進去，九十三年四月二
    日公司就遭強制執行；海馬公司、胡德立公司是在臺中市○○區○路九號廠房被拍賣，是之前和銀行借款無法付利息而
    被強制執行，九十二年十月拍定，其才知道廠房被拍賣，所
    以其要求被告要書立切結書，因為當時其挹注上千萬資金，
    九十三年一月二日其至臺中市○○區○路九號工廠，忽然有
    警察要來強制執行，警察說已經拍賣了，後來才知道警察弄
    錯時間，應該是二月二日，為了這件事情，其一直質問丁○○，問其廠房是否被拍賣，但被告表示絕對不會被拍賣，且
    會將廠地取回來，並立有切結書，被告於九十三年二月二日
    後與其簽署一紙不會被強制執行的承諾書，表示被告有很多
    訂單，數額是好幾億元，其表示到了三月十五日之前，沒有
    取回廠房的話就由其來處理，這是在二月二十七日所作成的
    結論。被告沒有權利主張東西是其所有，東西是其搬到臺中
    縣大雅鄉○○路其經營之力元富公司，該公司與被告沒有關
    係，到中清路以後，公司只剩下二、三位員工和其一起過去
    ，被告兒子本來要過來，但被告不讓他過去，到中清路以後
    沒有訂單，且其係外行，過來的員工也沒有業務能力，且搬
    到中清路以後，被告從來沒有向其提及有接到訂單，只有叫
    人來騷擾，而且一直告訴，但都不起訴處分等語，並提出九
    十二年十月十八日被告書立之書面三張，並有臺灣臺中地方
    法院檢察署九十三年度偵字第一六八四七號甲○○侵占案件
    不起訴處分書、臺灣臺北地方法院九十五年度偵字第三七一
    號甲○○詐欺案件不起訴處分書各一份在卷可參，顯見被告
    與證人甲○○間早於九十三年初即確有因海馬公司資產事宜
    爭執甚鉅之事實。
  (三)證人甲○○原與被告自九十一年至九十三年工廠遭拍賣前合
    作生產機器並負責資金事宜，嗣被告經營之海馬公司、胡德
    立公司在臺中市○○區○路九號廠房因欠款遭法院強制執行
    拍賣，迄九十三年四月二日工廠內物品搬遷至證人甲○○在
    臺中縣大雅鄉○○路○段一四三號所經營之力元富公司一節
    ，嗣業據證人甲○○證述明確，證人乙○○亦證稱：九十三
    年四月間海馬公司被拍賣，其和兩個老員工即案外人溫學山
    、林南田一起到大雅廠，那邊是力元富公司，負責人是證人
    甲○○，渠等三人是主要幫舊客戶維修機器，力元富公司是
    和被告合夥的股東開的公司，但證人甲○○和被告之間的詳
    細關係渠等也不清楚，到那裡主要工作是服務客戶及幫忙維
    修，其到大雅廠工作，是領力元富公司的薪水，勞、健保也
    都改到力元富公司，老闆是證人甲○○等語。足見海馬公司
    於九十三年四月二日遭強制執行時海馬公司之設備機器甚至
    部分人員已遷至力元富公司。
  (四)又海馬公司積欠設址臺中市○○路○段二六九號十二樓之二
    「林肯大廈」自九十一年九月起至九十二年十二月止之管理
    費六萬八千八百三十二元，此有本院九十四年二月十八日以
    九十三年度簡上字第一七六號確定判決可證。又海馬公司亦
    曾於九十三年四月一日與案外人戴良政簽訂買賣晶體高週波
    熔金爐TF25KW（5KHZ）A型及TF40KW（5KHZ）A型各一套，亦
    因未依約履行給付義務而發生民事糾紛，並由本院於九十四
    年一月二十六日以九十三年度訴字第二三四五號民事判決海
    馬公司應給付案外人戴良政三十六萬三千元在案。綜合上述
    各情，顯見海馬公司於九十三年三、四月後，既已無能力、
    無資力履行債務，且參酌上情，海馬公司之機器、設備及部
    分人員於九十三年四月二日後亦轉至證人甲○○經營之力元
    富公司，益徵被告於九十三年七月間與告訴人立仁公司簽約
    出售製造高週波溶解爐，即無能力履約。
  (五)被告雖辯稱其三個工廠，其中一個遭證人乙○○騙走，尚有
    二個工廠可以生產，且其仍有繼續生產經營云云，並提出同
    意書、訂購合約書、合約書等為憑。然證人乙○○證稱：九
    十三年四月以後被告從大陸及國內打電話給其，都是交代Ｔ
    Ｆ300機器趕快組裝，但是其回答目前沒有領被告的薪水，
    且其在力元富公司無法幫忙組裝，被告是要我在力元富公司
    大雅廠組裝，ＴＦ300是在力元富大雅廠，因為海馬公司被
    拍賣以後，有部分半成品搬到大雅廠去，ＴＦ300也因此被
    搬到大雅廠，後來其沒有幫忙組裝等語。顯見當時有關該機
    器已置於力元富公司內，證人乙○○亦認為不應為被告組裝
    該機器，倘被告確另有能力生產上開機器設備，何需致電要
    求已改任職證人甲○○經營之力元富公司員工乙○○組裝。
    況被告係於九十三年七月三十日與立仁公司訂約生產高週波
    溶解爐，約定九月三十日交貨，期間僅三個月，而證人乙○○證稱機器從現貨到完全裝好大約要半年等語，不可能於三
    個月內完成，被告竟仍與告訴人立仁公司訂約，顯見其無履
    約之真意甚明。
  (六)被告另辯以向客戶另調一部機器交付與告訴人立仁公司云云
    ，另證人丙○○證稱其於九十四年四月二十一日有送機器到
    彰化縣芬園鄉萬力公司之工廠云云，惟證人戊○○證稱：當
    時約定機器完成90％再付現金20％，但是被告一直拖，約定
    時間是九月底之前完成，從九月初其就開始打電話，在前一
    個月就問被告設備的進度，被告說還沒有好，如果好了以後
    會儘快和其聯絡，被告說的時間經過一個禮拜以後，其再打
    電話，但還是沒有完成，拖到最後，有拖一台舊的機器到其
    公司；該機器製造日期是七十三年七月製造，且打開以後裡
    面管線有很多斷掉，根本不能使用，且不是高週波溶解爐，
    只是一個電源箱，完全不能使用等語，並有海馬公司交付喪
    失功能之變流機照片八張在卷可參。就上開照片觀之，該機
    器外觀極為老舊，與證人戊○○證述情節相符，被告遲至九
    十四年四月二十一日仍無法交貨，已逾契約約定付貨時間，
    猶以一老舊機器搪塞充數，益徵被告確無意履行契約，至為
    明確。此外，復有海馬公司之宣傳單四張、合約書、催告海
    馬公司履約之律師函影本各一份在卷可證。被告經營之海馬
    公司既早已有內部糾紛，且工廠早已遭強制執行，顯已無能
    力履行契約，猶與告訴人立仁公司簽約生產高週波溶解爐並
    收取二十五萬元定金，嗣後亦未能依約交付，遷延日久，竟
    交付破舊機器虛應，顯見被告並無能力、亦無意願依約履行
    ，竟仍定收款，其有不法所有意圖甚明。
    綜上，被告所辯不足採信，本件事證明確，被告犯行應堪認
    定，應予依法論科。
二、核被告所為，係犯刑法第三百三十九條第一項詐欺取財罪。
    被告雖前因妨害自由案件，經法院判處有期徒刑三月，並於
    九十三年八月二十三日易科罰金執行完畢，惟本件犯行係於
    九十三年七月間所為，尚非有期徒刑執行完畢後再犯，並非
    累犯，公訴人認係累犯，尚有誤會。爰審酌被告無能力、意
    願履約猶與告訴人締約詐取定金二十五萬元，犯後猶砌詞圖
    卸，並無悔意，亦未賠償告訴人之損失，難認犯後態度良好
    等一切情狀，量處如主文所示之刑，並諭知易科罰金之折算
    標準。
據上論斷，應依刑事訴訟法第二百九十九條第一項前段，刑法第
三百三十九條第一項、第四十一條第一項前段，罰金罰鍰提高標
準條例第一條前段、第二條，判決如主文。
本案經檢察官楊忠城到庭執行職務。
中    華    民    國    95    年    6     月    30    日
                  刑事第十四庭  審判長法  官  楊真明
                                      法  官  黃渙文
                                      法  官  陳  葳
上正本證明與原本無異。
如不服本判決，應於收受本判決後十日內向本院提出上訴書狀，
其未敘述上訴理由者，並得於提起上訴後十日內向本院補提理由
書狀（均須按他造當事人之人數附繕本）「切勿逕送上級法院」
                                      書記官  張雅如
中    華    民    國    95    年    7     月    3     日
附錄法條：
刑法第三百三十九條：
意圖為自己或第三人不法之所有，以詐術使人將本人或第三人之
物交付者，處五年以下有期徒刑、拘役或科或併科一千元以下罰
金。
以前項方法得財產上不法之利益或使第三人得之者，亦同。


司法院資訊處製作；財團法人民間司法改革基金會備份。
